【裁判字號】    99,訴,47
【裁判日期】    990325
【裁判案由】    偽造文書等
【裁判全文】
臺灣士林地方法院刑事判決                99年度訴字第47號
公  訴  人  臺灣士林地方法院檢察署檢察官
被      告  丁○○
上列被告因詐欺案件，經檢察官提起公訴（97年度偵字第14420
號、98年度偵字第1298、7941、10161 、10162 號），本院判決
如下：
    主  文
本件管轄錯誤，移送臺灣臺北地方法院。
    理  由
一、公訴意旨略以：如附件起訴書所載。
二、按案件由犯罪地或被告之住所、居所或所在地之法院管轄；
    無管轄權之案件，應諭知管轄錯誤之判決，並同時諭知移送
    於管轄法院，且得不經言詞辯論為之，刑事訴訟法第5 條第
    1 項、第304 條、第307 條分別定有明文；次按依一定之事
    實，足認以久住之意思，住於一定之區域者，即為設定其住
    所於該地，為民法第20條所明定，是我國民法關於住所之設
    定，兼採主觀主義及客觀主義之精神，必須主觀上有久住一
    定區域之意思，客觀上有住於一定區域之事實，該一定之區
    域始為住所，故住所並不以登記為要件。又戶籍法為戶籍登
    記之行政管理規定，戶籍地址乃係依戶籍法所為登記之事項
    ，戶籍地址並非為認定住所之唯一標準（最高法院93年度台
    抗字第393 號民事裁定意旨可參）。
三、經查：
  (一)本件公訴意旨認被告丁○○係自民國97年6 月25日起至97年
    9 月25日止涉犯刑法第339 條第1 項之詐欺罪嫌、第216 條
    、第210 條行使偽造私文書罪嫌，而被告自93年8 月3 日起
    設籍於臺北市士林區○○○路○ 段14巷65弄3 號5 樓之事實
    ，固有內政部戶役政個人基本資料查詢結果1 紙在卷可稽（
    見本院卷第38頁），惟其於97年12月17日警詢中供稱：伊於
    97年4 到7 、8 月間居住在高雄市，之後9 、10月份間住在
    臺中縣霧峰，接著住在南投埔里打工，後來11月又到桃園找
    朋友，伊從97年8 、9 月份起都在打零工；伊曾經於96年間
    打電話回天母的家，伊媽媽跟伊說伊已被通緝了，之後伊於
    97年11月29日在桃園真善美汽車旅館經警查獲等語（見98年
    度他字第19號卷第9 、10頁、98年度偵字第1298號卷1 第18
    頁），對照卷附之被告全國前案資料查詢表1 份（見本院卷
    第39頁），被告首次經通緝之日期為91年6 月7 日，嗣於93
    年8 月3 日經緝獲，自緝獲當日始設籍於上開戶籍地址，顯
    見被告於設籍上址前即有居無定所之逃匿情形，參以被告自
    承其早未居住該址，經於96年間打電話與家人聯絡後，始知
    又於96年1 月26日遭警通緝，且其平日係以四處打零工維生
    ，居所遍及臺灣各縣市，而未實際居住在上開戶籍地址等語
    ，堪認被告主觀上既無久住於該戶籍地址之意思，客觀上亦
    無居住該址之事實，參照上開說明，自不得逕認該戶籍地址
    為其住所。
  (二)公訴意旨認被告向多名告訴人行使詐術之手法，係在不詳地
    點以電腦設備連接網際網路，寄發販售3C產品訂單型錄之電
    子郵件予設於臺北市信義區之亞太電信股份有限公司及設於
    高雄市之金港證券公司員工，佯稱團購可獲得較大折扣，並
    在不詳地點偽造相關買賣合約書後，持往位於臺北市信義區
    亞太電信公司附近之「莊記餐廳」向告訴人即亞太電信股份
    有限公司丙○○、乙○○等告訴人行使；又寄發販售3C產品
    訂單型錄之電子郵件予設於高雄市之金港證券公司員工甲○
    ○，佯稱團購可獲得較大折扣，因而使告訴人丙○○、乙○
    ○、甲○○陷於錯誤，並以電子郵件告知其餘如起訴書附表
    所示之各告訴人，致各該告訴人均受騙向被告訂購3C產品，
    並先後在位於臺北市信義區亞太電信公司附近之「莊記餐廳
    」、「你的咖啡廳」交付現金予被告或轉帳匯款至被告指定
    之中國信託商業銀行三重分行帳戶、高雄高師大郵局帳戶，
    有起訴書可佐，並據各該告訴人陳述明確（見98年度偵字第
    1298號卷1 第118 至124 、141 至146 、150 至167 、171
    至226 、232 至234 、237 至277 頁、98年度偵字第1298號
    卷2 第292 至368 頁、98年度偵字第7941號卷第80至113 、
    144 至150 、181 、182 、184 、185 、200 、201 、206
    、207 頁、高雄市政府警察局苓雅分局刑案偵查卷宗卷1 第
    7 至13頁、卷2 第14至20、24至34頁），是被告上開各次犯
    罪之行為地與結果地，均非屬本院管轄範圍，本院自非本案
    犯罪地之管轄法院甚明。
  (三)又本件檢察官提起公訴並繫屬本院之日期為98年12月29日，
    此有臺灣士林地方法院檢察署移送函文經本院收文之收文章
    戳印記在卷可稽（見本院99年度審訴字第4 號卷第1 頁），
    而被告自97年12月6 日迄今均在臺灣臺北監獄執行，有臺灣
    高等法院前案紀錄表1 份在卷可稽，是被告於起訴時之所在
    地亦非屬本院管轄範圍。
  (四)綜上，本院既非被告住所地法院，亦非犯罪地管轄法院，更
    非被告起訴時之所在地法院，對本案自無管轄權，揆諸首揭
    說明，檢察官向本院提起公訴，於法尚有未合，爰不經言詞
    辯論，逕為管轄錯誤之判決，並同時諭知移送於有管轄權之
    臺灣臺北地方法院。
據上論斷，應依刑事訴訟法第304 條、第307條，判決如主文。
中    華    民    國    99    年    3     月    25    日
                  刑事第五庭審判長法  官  林秀鳳
                                  法  官  吳維雅
                                  法  官  黃珮茹
以上正本證明與原本無異。
如不服本判決應於收受判決後10日內向本院提出上訴書狀，並應
應敘述具體理由。其未敘述上訴理由者，應於上訴期間屆滿後20
日內向本院補提理由書(均須按他造當事人之人數附繕本)「切勿
逕送上級法院」。
                            書記官  張馨尹
中    華    民    國    99    年    3     月    25    日

司法院資訊處製作；財團法人民間司法改革基金會備份。
